臺灣臺北地方法院民事判決　九十年度重訴字第一四二八號
　　原　　　告　　第一商業銀行股份有限公司
　　法定代理人　　丁○○
　　訴訟代理人　　己○○
　　複　代理人　　丙○○
　　被　　　告　　合作金庫銀行股份有限公司
　　法定代理人　　乙○○
　　訴訟代理人　　戊○○
　　　　　　　　　甲○○
右當事人間第三人異議之訴事件，本院判決如左：
    主    文
原告之訴駁回。
訴訟費用由原告負擔。
    事    實
甲、原告方面：原告未於最後言詞辯論期日到場，據其以辯論（及所具書狀），聲明
    求為判決：
壹、聲明：
一、被告應依台灣台北地方法院九十年四月二十一日北院文八十七民執甲字第一七一
    七一號執行命令將債務人蔡榮柳對被告之薪津債權在新台幣（下同）七百零八萬
    九千八百一十九元及其利息、違約金（詳如該執行命令）之範圍內移轉與原告。
貳、陳述：
一、緣被告 (即執行債權人)與執行債務人蔡榮柳 (下稱執行債務人)間因給付借款事
    件，除經鈞院八十五年重訴字第一二九四號民事判決確定外，亦有鈞院核發之債
    權憑證可憑，依該債權憑證執行受償情形，原告除另收回部分款項外，現執行債
    務人尚積欠原告七百零八萬九千八百一十九元及其利息、違約金。又經查執行債
    務人任職於被告銀行，原告乃聲請執行其對被告之薪津債權，即按月收取執行債
    務人每月得支領之各項勞務報酬三分之一在案，合先敘明。
二、詎原告按月向被告領取部分執行金額款項後，被告除另具狀鈞院執行處表示執行
    債務人亦積欠其債務外，並於鈞院再行核發移轉執行命令之際聲明異議，表示「
    有關債務人每月得支領之各項勞務報酬三分之一，業經陳報人（即被告）抵銷」
    ，因該聲請異議內容顯有未洽，且提及原告債權之受償，爰不得已。而依強制執
    行法第一二○條提起本件訴訟，並對該聲明異議之不當分述如左：
（一）每月執行債務人對被告之薪津債權尚未屆期發生，被告即表示業經抵銷，不符
      抵銷要件。
  １、按「二人互負債務，而其給付種類相同，並均屆清償期者，各得以其債務，互
      為抵銷」民法第三三四條訂有明文，準此，其一債務倘未屆清償期者，自不得
      予以抵銷甚明，換言之，必在「抵銷適狀」下，該抵銷行為始合法有效。
  ２、揆諸前揭說明，本件執行標的物係執行債務人對被告之每月得支領之各項勞務
      報酬（含薪津、獎金、津貼、補助費等），依該報酬之債權性質係按月發生，
      則當月份之各項勞務報酬倘未屆期即無由所生，則被告如何預為抵銷？從而被
      告聲請異議並表示執行債務人每月之各項勞務報酬三分之一「業」經抵銷，即
      非適法。
（二）被告抵銷執行債務人每月得支領之各項勞務報酬三分之一，與原告依法執行之
      各項勞務報酬並無相干，自不得據此聲明異議。
  １、如前所述，縱令被告於具備抵銷適狀要件下，而按月為之抵銷，惟查被告僅異
      議表示係抵銷執行債務人每月得支領之各項勞務報酬「三分之一」，則被告如
      何將每月整體之報酬割裂並斷定其抵銷之「三分之一」勞務報酬，即為原告於
      本執行案中，依法所執行之「三分之一」勞務報酬？換言之，勞務報酬縱屬可
      分，尚非可允許被告為兼具顧其員工及執行債務人之利益，擅認其可專門抵銷
      其他債權人依法應得受償之部分，否則，此不啻違反民法上「債權平等」之原
      則，甚而有藉此侵害他人債權受償之虞。從而，原告更可指摘被告未將餘「三
      分之二」勞務報酬之二分之一（即「三分之一」勞務報酬）交付原告，係有違
      反執行命令之嫌。
  ２、由上可知，被告倘對執行債務人另有債權，自應依法循參加分配方式併與原告
      受償其每月各項勞務報酬之部分，不應強勢表示自己抵銷之被動債權，即係執
      行命令所表彰之「三分之一」勞務報酬。
三、被告對債務人每月將發生之各項勞務報酬三分之一，無權事先主張抵銷。
    查抵銷具有互相清償之作用，自應雙方債務均屆清償期，始得為抵銷，如任一方
    之債權未屆清償期，當無從片面主張抵銷，至為明灼。本件被告對債務人之薪資
    債務，除已到期之部分外，對未到期之部分，其既未拋棄期限利益，當因抵銷不
    適狀而不得抵銷，準此，被告答辯主張「將發生」之各項勞務報酬三分之一「將
    」主張抵銷，而認鈞院前核發之移轉命令對其不生效力，自無可採。
四、被告對債務人每月將發生之各項勞務報酬三分之一，係於九十年五月七日始主張
    抵銷。
    查本件九十年七月十六日庭訊時，  鈞院詢問被告對於訴外人蔡榮柳之債權何時
    屆清償期？被告稱「八十七年六月十六日因為違約未繳本息，依借據約定視為到
    期，金額本金是壹仟壹佰萬元，我們是在九十年五月七日為抵銷的意思表示」，
    又於九十年八月七日庭訊時另稱「我們（即被告）在四月一日就以電話向蔡榮柳
    為抵銷的意思表示」，職是，被告先稱九十年五月七日為抵銷之意思表示，複於
    鈞院詢問抵銷的意思表示是在本件移轉命令核發前？後？為之，竟改稱九十年四
    月一日即以電話為抵銷之意思表示，如此予盾，顯與事實未符，諒係被告明知其
    抵銷表示攸關本件勝負，乃不惜更迭前詞，抑有進者，既係被告電話通知，何以
    又能提出訴外人蔡榮柳之申請書，此亦證被告所言之不實。
五、本件執行債權已移轉予原告及其他債權人，被告自不得再主張抵銷。
    按鈞院九十年四月二十一日北院八十七民執甲字第一七一七一號執行命令已因被
    告未於法定期間內聲明異議，依現行強執行法第一一五條之一規定，准將債務人
    對被告之債權移轉於原告及其他債權人，從而，原債務人對被告之每月薪資勞務
    報酬三分之一部分，其債權主體已依法移轉予原告，原告才是上述部分之債權人
    ，職是之故，被告以對債務人之債權為主動債權與原告對其自己之債權主張抵銷
    ，非屬適法甚明。
六、被告僅抵銷執行債務人每月得支領之各項勞務報酬三分之一，則所餘之三分之二
    勞務報酬自應依鈞院如起訴聲明之執行命令移轉予原告。
（一）按被告雖援引強制執行法第一二二條、民法第三三八條之規定，而認其僅得就
      原告所執行而為執行命令所表彰之薪資債權三分之一主張抵銷，惟查此項主張
      顯與法相悖，良以強制執行法第一二二條所稱「債務人對於第三人之債權，係
      維持債務人及其共同生活之親屬生活所必需者，不得為強制執行。」，係專指
      對執行債權人為強制執行所為之限制，本與被告無涉，亦與被告行使抵銷權之
      範圍無關，換言之，被告對債務人薪資債權本得行使之抵銷權及抵銷數額，當
      不會因突有原告之強制執行而侷限於薪資債權之三分之一，至為灼然。
（二）又被告抵銷執行債務人每月得支領之各項勞務報酬三分之一，依前揭說明，與
      原告依法執行之各項勞務報酬並無相干，其不得據此聲明異議甚明，茲被告僅
      抵銷執行每月得支領之各項勞務報酬三分之一，則經抵銷後所餘之三分之二勞
      務報酬，自應依鈞院之執行名義，就其中三分之一之部分移轉與原告，方屬適
      法。
七、被告前於八十八年六月八日聲請鈞院就債務人薪津部分之強制執行參加分配，並
    蒙鈞院准參加分配，自不得再重複聲請參加分配，藉駁回之裁定據以提出異議。
（一）查本案九十年九月三日庭訊時，鈞院提示九十年度執字第一四一七號、八十七
      年度執字第一七一七一號執行卷宗，並告以被告已獲准就執行案參加分配，惟
      被告辯稱當時參加分配只針對不動產部分，經鈞院再提示被告八十八年六月八
      日聲請狀，並告以其鈞院已准就債務人薪津部分參加分配，惟被告竟以無收到
      薪津執行款為由，否認自己提出之聲請顯屬不該，合先敘明。
（二）今被告重複就鈞院已准予參加分配之薪津執行部分再向鈞院重行聲請參加分配
      ，自不得援引該駁回之裁定為本案抗辯之理由，良以，其縱未收到薪津執行款
      非可當然解為其參加分配之聲請被駁回，其應另行詳查之，矧其八十八年六月
      八日之參加分配聲請狀並無受駁回之裁定，職是之故，被告既已獲准就薪津執
      行部分參加分配，曷來據駁回參加分配之裁定為答辯？
八、被告對債務人蔡榮柳每月將發生之各項勞務報酬三分之一，確係於九十年五月七
    日始主張抵銷。
（一）查債務人蔡榮柳雖於本案證稱被告早於九十年三月即接獲被告對其薪資為抵銷
      之意思表示，惟查證人係被告之受僱人，且被告亦為其債權人，其證言本有偏
      頗之虞，又由原告於九十年四月仍收到被告提交執行法院之薪資執行款，可知
      證人前揭證言及被告所稱，仍有時時聯絡並早於九十年三月即為抵銷之表示云
      云，顯非實在，委無可採，換言之，被告倘已採抵銷，又何必依法院執行命令
      執行債務人薪資款項。
（二）揆諸前揭說明，被告先稱九十年五月七日為抵銷之表示，複改稱九十年四月一
      日（即星期日），即以電話為抵銷之意思表示，今又改稱早於九十年三月即另
      以書面通知抵銷，此適足證被告所言不實。
九、綜上所述，茲被告拒不提出本件相關帳冊、傳票（即如何及何時實際將薪資抵銷
    以收回其債權），且被告及證人所言與事實均未相符。
參、證據：提出鈞院八六民執丁五四二九字第一八三一四號債權憑證、鈞院八七年執
    字五一九九號分配表、鈞院北院義八七民執甲字第一七一七一號移轉命令、合作
    金庫銀行股份有限公司聲明異議、被告八十八年六月八日聲請狀、傳票等影本為
    證。
乙、被告方面：
壹、聲明：原告之訴駁回。
貳、陳述：
一、查蔡榮柳目前尚積欠被告本金共計新台幣一千二百五十九萬六千五百六十七元整
    （含本金一千一百萬元及一百五十九萬六千五百六十七元）及其利息、違約金。
二、被告對蔡榮柳每月已發生或將發生之各項勞務報酬三分之一，依法有權主張抵銷
    權。按「債務人於受通知時，對於讓與人有債權者，如其債權之清償期，先於所
    讓與之債權，或同時屆至者，債務人得對於受讓人，主張抵銷。」民法第二百九
    十九條第二項定有明文。查法院移轉命令，乃使債權人取得債務人對於第三人之
    債權人之地位，與債權之受讓人無異，故有上揭規定之準用。茲被告早於法院核
    發移轉執行命令之前即已對蔡榮柳取得債權，迄未受清償，其得主張準用民法第
    二百九十九條第二項之規定至為灼然。而依該條文，被告在法院移轉命令前，已
    有符合抵銷適狀之事實；及移轉命令核發後，發生符合抵銷命令之事實，亦均得
    對「執行債權人（即原告）」逕為抵銷之意思表示，即生抵銷（或溯及抵銷之效
    力；而尚毋須再對「債務人」蔡榮柳為抵銷之意思表示，方生抵銷之效力。
三、況被告於九十年三月二十日法院移轉命令核發前，即曾以（九○）合金營字第二
    ○七二號函通知蔡榮柳行使抵銷權，並取得其九十年四月一日簽具之申請書，嗣
    經九十年十二月二十五日鈞院當庭訊問蔡榮柳證實為其所簽具並收到本行行使抵
    銷權之函文。至於原告指稱被告曾稱「九十年五月七日為抵銷意思表示」一節，
    查係被告在指出於接獲法院通知執行命令通知（九十年四月二十一日北院文八十
    七民執甲字第一七一七一號執行命令）後於十日內，向法院聲明異議，其遞狀之
    日期（法院收狀日期）為九十年五月七日，同時在該異議狀中，被告已表明「被
    告對債務人每月『已發生』或『即將發生』之各項勞務報酬三分之一，依法有權
    主張抵銷權，「業」或「將」主張抵銷，該法院之移轉命令對被告不生效力。」
    之意。
四、被告所主張抵銷蔡榮柳每月得支領之各項勞務報酬三分之一，與原告依法執行之
    各項勞務報酬係屬同一，自得據此對原告之執行聲明異議。
    按「債務人對於第三人之債權，係維持債務人及其共同生活之親屬生活所必需者
    ，不得為強制執行。」強制執行法第一百二十二條定有明文。今執行法院僅同意
    執行債權人（含原告）執行債務人對於第三人之薪資債權（各項勞務報酬）三分
    之一，其餘額三分之二則不得為執行標的，當係基於上述規定之適用。又按民法
    第三百三十八條規定：「禁止扣押之債，其債務人不得主張抵銷。」上述不得為
    執行標的之三分之二餘額，為屬強制執行法第一百二十二條所規定之禁止扣押之
    債，是該部分被告不得主張抵銷。被告所得主張抵銷者，亦僅能止於原告所執行
    而為執行命令所表彰之薪資債權（各項勞務報酬）三分之一部分。原告所謂「被
    告抵銷執行債務人每月得支領之各項勞務報酬三分之一，與原告依法執行之各項
    勞務報酬並無相干，自不得據此聲明異議。」顯有誤會。
五、本件雖曾循強制執行聲明參與分配方式擬併與原告受償其每月得支領之各項勞務
    報酬之部分，惟遭鈞院駁回，其裁定理由略以：「兩造（即執行債務人及被告）
    既互負金錢債務，又無依債權之法律性質或因法律別有限制致不得抵銷之情事，
    債權人欲就債務人對自己之債權扣抵取償，自可逕以抵銷之意思表示向債務人為
    之，無庸更為其他強制執行行為。」。
六、綜據上陳，原告本訴之主張顯無理由。
參、證據：提出鈞院八十九年促字第三八二三一號支付命令及其確定證明書影本各乙
    紙、合作金庫銀行九十年三月二十日（九○）合金營字第二○七二號行使抵銷權
    函影本乙件、北院文八十七民執甲字第一七一七一號執行命令影本乙件、被告九
    十年五月七日聲明異議狀影本乙件。
    理　　由
一、本件被告法定代理人原為李文雄，於訴訟繫屬中變更為乙○○，有財政部函在卷
    可稽，乙○○依民事訴訟法第一百七十五條聲明承受訴訟，核無不合，應予准許
    。又原告未於最後言詞辯論期日到場，核無民事訴訟法第三百八十六條各款所列
    情形，爰依被告之聲請，由其一造辯論而為判決。
二、原告主張原告與訴外人蔡榮柳間因給付借款事件，除經鈞院八十五年重訴字第一
    二九四號民事判決確定，亦經鈞院執行後核發債權憑證，蔡榮柳現尚積欠原告七
    百零八萬九千八百一十九元及其利息、違約金。原告於鈞院八十七年度民執字第
    一七一七一號執行事件聲請參與分配，鈞院於九十年四月廿一日核發北院文八十
    七民執甲字第一七一七一號命「債務人蔡榮柳對第三人台灣省合作金庫之薪津債
    權，在新台幣二千零四十一萬零五元（利息、違約金之計算詳如前執行命令）範
    圍內（扣除債權人已向第三人收取之金額及拍賣抵押物受償金額）應依本命令將
    該債權按剩餘債權比例移轉於債權人。」之移轉命令。詎被告收受前項移轉命令
    後竟向鈞院聲明異議，並主張就蔡榮柳每月得支領之各項勞務報酬三分之一予以
    抵銷。惟被告聲明異議所主張抵銷者係蔡榮柳對被告之薪津債權，該薪津債權尚
    未發生，故被告主張抵銷，顯然不合抵銷之要件。又被告主張抵銷蔡榮柳薪津三
    分之一與原告依法執行蔡榮柳薪津並無相干，依前述鈞院之移轉命令，系爭薪津
    債權業已移轉予原告及同案債權人所有，被告應不得以渠對蔡榮柳之債權，就渠
    對原告所負之債務主張抵銷。且被告係於九十年五月七日始主張抵銷係在移轉命
    令之後，又被告僅抵銷蔡榮柳三分之一薪津債權，則所餘三分之二薪津債權應依
    執行命令移轉與原告；另被告已聲請參加分配，自不得藉駁回裁定提出異議，為
    此提起本訴訟等語。
三、被告則以蔡榮柳目前尚積欠被告本金共計一千二百五十九萬六千五百六十七元及
    其利息、違約金，迄未受償。被告債權之清償期先於所讓與之債權即蔡榮柳薪津
    債權，被告自得對於受讓人即移轉命令之債權人（原告）主張抵銷。況被告於九
    十年三月二十日法院移轉命令核發前，即通知蔡榮柳行使抵銷權，並取得其九十
    年四月一日簽具之申請書，被告已表明「被告對債務人每月『已發生』或『即將
    發生』之各項勞務報酬三分之一，依法有權主張抵銷權，該法院之移轉命令對被
    告不生效力。且被告所主張抵銷債務人每月薪津三分之一，與原告依法執行之各
    項勞務報酬係屬同一等語資為抗辯。
四、原告主張蔡榮柳積欠原告借款未償，經原告取得執行名義，並聲請強制執行，鈞
    院於九十年四月廿一日核發北院文八十七民執甲字第一七一七一號函之移轉命令
    。被告收受前項移轉命令後聲明異議，抗辯其對蔡榮柳有債權並致函原告主張就
    蔡榮柳每月得支領之各項勞務報酬三分之一予以抵銷。被告主張抵銷係蔡榮柳對
    被告將來債權等情、為被告所不爭執，復有本院債權憑證、分配表、執行命令、
    民事聲明異議狀、合作金庫銀行營業部函等影本附卷可稽，堪信為真實。茲兩造
    所爭執者為被告行使抵銷權對於核發移轉命令之原告是否發生效力？
五、按二人互負債務，而其給付種類相同，並均屆清償期者，各得以其債務，與他方
    之債務，互為抵銷；又債務人於受通知時，所得對抗讓與人之事由，皆得以之對
    抗受讓人。債務人於受通知時，對於讓與人有債權者，如其債權之清償期，先於
    所讓與之債權或同時屆至者，債務人得對於受讓人主張抵銷。民法第三百三十四
    條第一項前段、第二百九十九條分別定有明文。又按抵銷除法定抵銷之外，尚有
    約定抵銷，此項抵銷契約之成立及其效力，除法律另有規定（如民法第四百條以
    下交互計算之抵銷）外，無須受民法第三百三十四條所定抵銷要件之限制，即給
    付種類縱不相同或主張抵銷之主動債權已屆清償期，而被抵銷之被動債權雖未屆
    滿清償期，惟債務人就其所負擔之債務有期前清償之權利者，亦得於期前主張抵
    銷之。最高法院五十年台上字第一八五二號著有判例。經查：訴外人蔡榮柳積欠
    被告一千二百五十九萬六千五百六十七元及其利息、違約金。本院於九十年四月
    廿一日核發北院文八十七民執甲字第一七一七一號執行命令於九十年四月二十七
    日送達被告，被告於九十年五月七日聲明異議之事實，為兩造所不爭執，並有支
    付命令、確定證明書、本院執行命令、聲明異議狀在卷可佐，堪信為真實。次查
    ：被告對於蔡榮柳之債權（主動債權）其清償期先於蔡榮柳對於被告薪資債權（
    被告債權），依據上開法條意旨，被告自得以其對於蔡榮柳之債權，對原告主張
    抵銷。原告雖主張被告於九十年五月七日始為抵銷之抗辯云云，惟查被告銀行營
    業部於九十年三月二十日以（九０）合金營業字第二０七二號函知其人事室及蔡
    榮柳就蔡榮柳薪資扣押三分之一行使抵銷權，並於九十年四月一日蔡榮柳簽立申
    請書約定就蔡榮柳積欠被告一千二百五十九萬六千五百六十七元及自八十九年一
    月十三日、八十八年九月十三日起應計之利息、違約金同意被告於每月發薪日就
    蔡榮柳所有之薪資等債權，與蔡榮柳對被告尚欠之債務互為抵銷，勿庸再為抵銷
    通知。業經證人蔡榮柳證述明確，亦有被告提出合作金庫銀行營業部函、申請書
    為證，堪信為真實，原告以被告提出聲明異議狀之時間為抵銷時點及證人蔡榮柳
    所言不實尚不足採。又查：本院於九十年四月廿一日核發北院文八十七民執甲字
    第一七一七一號執行命令送達於被告前，被告已對蔡榮柳之薪資債權主張抵銷，
    且抗辯其抵銷三分之一薪資債權與本院核發移轉命令對蔡榮柳薪津債權三分之一
    係屬同一，即薪津屆期提出時已轉變為特定之債權，則本院核發對蔡榮柳三分之
    一薪津債權之移轉命令已因被告主張抵銷其薪津債權已不存在而無從移轉。另查
    ：蔡榮柳與被告已於九十年四月一日簽訂抵銷契約，被告對於蔡榮柳每月薪資得
    主張抵銷三分之一，則於將來每月薪資債權存在同時，被告同時主張抵銷，雖然
    本院亦核發移轉命令，惟揆諸上揭法條及判例意旨，再參酌民法第三百二十五條
    「抵銷．．．。其相互間債之關係，溯及最初得為抵銷時，按照抵銷數額而消滅
    。」之溯及效力規定，應認為蔡榮柳將來薪資債權三分之一亦因雙方抵銷契約（
    申請書，屬約定抵銷）合意抵銷而消滅。蔡榮柳三分之一薪津債權既因抵銷而消
    滅，自無從移轉予原告。末查：債務人對於第三人之債權，係維持債務人及其共
    同生活之親屬生活所必需者，不得為強制執行。強制執行法第一百二十二條固有
    明文。惟參酌最高法院八十年度台上字第一五八八號判決要旨：「強制執行法第
    一百二十二條所為債務人對於第三人之債權，係維持債務人及其家屬生活所必需
    者，不得強制執行之規定，僅於債務人對於第三人之債權有其適用，至債權人對
    於債務人之債權，則不在該條適用之列，亦即債權人對於債務人之債權，非禁止
    扣押之債，不受民法第三百三十八條所定債務人不得主張抵銷之限制。」，對被
    告即債權人固可不受限制，惟被告主張抵銷部分（蔡榮柳薪資三分之一）與法院
    核發移轉命令（蔡榮柳薪資三分之一）之特定部分相同，參照前述說明，蔡榮柳
    薪資三分之一即因抵銷而消滅。而原告對於蔡榮柳其餘三分之二薪津債權，則因
    受強制執行法第一百二十二條之限制，自不得要求被告將蔡榮柳其餘三分之二薪
    津債權移轉予原告及其他債權人。
六、綜上所述，被告抗辯，洵屬有據。原告主張，尚不可採。從而，原告提起本件確
    認之訴為無理由，應予駁回。
七、因本案事證已臻明確，兩造其餘主張陳述及所提之證據，均毋庸再予審酌，附此
    敘明。
八、結論：原告之訴為無理由，依民事訴訟法第三百八十五條第一項前段、第七十八
    條判決如主文。
中　　　華　　　民　　　國　　九十一　　年　　　四　　　月　　二十九　　日
　　　　　　　　　　　　　　　　　　　民事第五庭法　　　官　薛中興
右為正本係照原本作成
如對本判決上訴，須於判決送達後廿日內向本院提出上訴狀
中　　　華　　　民　　　國　　九十一　　年　　　四　　　月　　二十九　　日
　　　　　　　　　　　　　　　　　　　　　　　　法院書記官　王宜玲
